臺灣高等法院臺中分院刑事判決   
                               　109年度金上訴字第2828號
上  訴  人
即  被  告  王楷期



選任辯護人  林柏劭律師
上列上訴人因加重詐欺等案件，不服臺灣臺中地方法院109年度
金訴字第92號中華民國109年7月30日第一審判決（起訴案號：臺
灣臺中地方檢察署107年度偵字第23655號；移送併辦案號：同署
109年度偵字第10672號），提起上訴，本院判決如下：        
    主    文    
原判決撤銷。
甲○○三人以上共同犯詐欺取財罪，處有期徒刑壹年肆月。
    犯罪事實
一、甲○○基於參與犯罪組織之犯意，於民國107年4月某日起，加
    入真實姓名年籍不詳、綽號「康康」、「金馬獎」、「MARK
    」之成年男子、王建中、古育旻（王建中、古育旻所犯加重
    詐欺取財等犯行，業經臺灣高雄地方法院107年度簡字第422
    7號判處罪刑確定）所屬之三人以上以實施詐術為手段，具
    有持續性、牟利性之有結構性犯罪組織詐欺集團（下稱本案
    詐欺集團），古育旻擔任拿取被害人所交付內有金融機構帳
    戶存摺、金融卡等物件之包裹、提領金融機構帳戶內款項之
    車手工作；甲○○、王建中則負責向車手收取所取得包裹、提
    領款項後，上繳回該詐欺集團，及支付報酬予車手之工作。
    甲○○因而與王建中、古育旻、「康康」、「金馬獎」、「MA
    RK」及其等所屬詐欺集團其餘真實姓名年籍不詳之成員，共
    同意圖為自己不法之所有，基於三人以上共同詐欺取財、非
    法由自動付款設備取財、隱匿詐欺所得去向之洗錢犯意聯絡
    ，由本案詐欺集團某成員於107年4月10日11時許，撥打電話
    給乙○○，佯稱係電信公司人員，乙○○名下有1組行動電話門
    號有積欠電話費，若乙○○未申辦該門號，則個資可能遭到盜
    用云云，經乙○○表示其未申辦該組行動電話門號後，即告知
    將協助乙○○轉接電話至110報案專線，並由其他不詳集團成
    員續對乙○○佯稱係「張警官」，因乙○○涉嫌毒品、洗錢等案
    件，為釐清乙○○之犯罪嫌疑，須乙○○提供其金融機構帳戶金
    融卡及密碼作為證物，並將派請臺灣高雄地方法院辦事員向
    乙○○收取提款卡及密碼云云，致乙○○陷於錯誤，於同日14時
    30分許，依指示將其所申辦之臺灣土地銀行帳號0000000000
    00號帳戶（下稱土地銀行帳戶）、兆豐商業銀行帳戶、高雄
    社東郵局帳戶之存摺、金融卡及密碼共3組，裝進信封袋(下
    稱本案信封袋)內，再駕駛車號00-0000號自用小客車至高雄
    市○○區○○○路00號旁之公有停車場內停放，將本案信封袋放
    置在該自用小客車內，車門不上鎖後，即行離去，並於返家
    後將該自用小客車之停放地點告知「張警官」。同時古育旻
    接獲「康康」指示，於同日上午由王建中駕車前往高鐵臺中
    站搭乘臺灣高鐵前往高雄，於同日14時50分許，至該自用小
    客車之停放地點拿取本案信封袋後，並依「康康」指示，於
    同日14時57至15時3分許，在高雄市苓雅區大順三街上之玉
    山銀行、合作金庫銀行設置之自動櫃員機，持乙○○上開土地
    銀行帳戶金融卡插入自動櫃員機並輸入密碼，以此不正方法
    使自動櫃員機辨識系統對於真正持卡人之判別陷於錯誤，誤
    判其係有權提款之人，合計提領新臺幣（下同）12萬元（提
    領6次）；提領完畢後，古育旻即搭乘臺灣高鐵返回臺中，
    在高鐵臺中站附近某處坐上由王建中駕駛且搭載甲○○之自用
    小客車後座，將本案信封袋（內有乙○○上開金融機構帳戶
　　存摺、金融卡，及古育旻所提領現金12萬元）從該汽車後座
    往前座方向遞送，經甲○○收取本案信封袋並清點其內物品、
    現金後，甲○○抽取上開提領款項中之8千元交予古育旻作為
    報酬及車資。其等即以此迂迴層轉之方式，製造金流斷點，
    致無從追查前揭犯罪所得去向，而隱匿詐欺犯罪所得。嗣因
    乙○○發覺有異並報警處理，始循線查悉上情。
二、案經內政部警政署刑事警察局移送臺灣臺中地方檢察署檢察
    官偵查後起訴及移送併辦。
    理    由
一、證據能力方面：
(一)被告以外之人於審判外之言詞或書面陳述，除法律有規定者
    外，不得作為證據，刑事訴訟法第159條第1項定有明文。證
    人即共同正犯王建中、古育旻於警詢時之證述，係屬被告以
    外之人於審判外之言詞陳述，並經上訴人即被告甲○○（下稱
    被告）及其辯護人爭執證據能力（本院卷第69頁），復無符
    合法律規定有證據能力之情形，依上開規定，應無證據能力
    ，不得作為本案認定被告有罪（含違反組織犯罪防制條例之
    罪）之證據。
(二)本案以下所引用其餘具傳聞性質之證據資料，檢察官、被告
    、辯護人於本院準備程序、審理時，均未爭執證據能力。又
    本案所引用之非供述證據，亦屬合法取得，本院審酌該等證
    據作成及取得之程序均無違法之處，除證人即告訴人乙○○於
    警詢中所為關於被告涉犯違反組織犯罪防制條例之罪之陳述
    ，依組織犯罪防制條例第12條第1項中段規定無證據能力外
    ，其餘部分，依法均可作為認定犯罪事實之證據。
二、認定犯罪事實所憑之證據及理由：
    訊據被告固不否認其有於上揭時間，搭乘王建中所駕駛車輛
    至高鐵臺中站附近，古育旻攜帶本案信封袋坐上該車輛後座
    ，將本案信封袋往前座方向遞送之事實，惟矢口否認有何參
    與犯罪組織、加重詐欺取財、非法由自動付款設備取財、洗
    錢等犯行，辯稱：我沒有加入本案詐欺集團，古育旻並不認
    識我，他所知道關於我的一切，都是從王建中那聽來，王建
    中與我有仇怨，他是誣陷我的。107年4月10日當天，古育旻
    將本案信封袋交給王建中，因為王建中要開車，所以將本案
    信封袋丟給我，我就放在副駕駛座前的置物箱裡面，我沒有
    在車上打開本案信封袋，也沒有抽取本案信封袋內的款項交
    給古育旻作為報酬，我沒有看到有人拿錢給古育旻等語。
    經查：
(一)上揭犯罪事實，業據證人即共同正犯古育旻於偵查中具結、
    原審審理時具結證述（107偵23655卷第141至146頁、原審卷
    第148至164頁）、王建中於偵查中具結、原審審理時具結證
    述（107偵23655卷第125至130、235至238頁、原審卷第165
    至180頁）、證人即告訴人乙○○於警詢時證述（107偵23655
    卷第75至79頁）明確（就被告違反組織犯罪防制條例罪部分
    ，應排除乙○○警詢中未經具結所為陳述），復有古育旻手機
    內「易信」通訊軟體與「康康」、「MARK」、「港州」之對
    話紀錄翻拍照片（107偵23655卷第49至58頁）、臺灣土地銀
    行高雄分行107年8月1日雄證字第1075003546號函檢附乙○○
    上開帳戶之交易明細（107偵23655卷第107至110頁）、被告
    拿取本案信封袋現場照片及監視器錄影畫面翻拍照片（本院
    卷第219至243頁）、臺灣高雄地方法院107年度簡字第4227
    號刑事簡易判決（107偵23655卷第241至246頁）在卷可參；
    參以被告就其有於上開時間，搭乘王建中所駕駛自用小客車
    前往臺中高鐵站附近載古育旻，古育旻上車後坐該車後座，
    且從該車後座將本案信封袋往前座方向遞交等經過情節，於
    原審及本院均坦認確有其事（原審卷第46、81、163至164頁
    、本院卷第67頁），是此部分犯罪事實，應堪認定。
(二)被告雖以前揭情詞置辯，惟查：
　1.古育旻於偵查中具結證稱：我於107年4月10日在高雄拿完本
    案信封袋回到臺中後，王建中開車來載我，當時王建中旁邊
    的副駕駛座有坐一個男生，王建中跟我說他順便載那個男生
    然後再來載我，王建中叫那個男生哥哥，我當天把本案信封
    袋交給那個哥哥，裡面有提款卡、存摺及我在高雄提領的現
    金12萬元。我原本是要給王建中，但王建中說拿給那個哥哥
    ，那個哥哥有轉過來跟我收東西，我看得到臉，那個哥哥收
    下本案信封袋後，有清點現金確認無誤，並在車上給我5千
    元加上車錢3千元，他有拿一張金融卡給我，我忘記是合庫
    或土銀，他叫我留著，隔天我忘記是「MARK」或「康康」叫
    我去領，但沒有領成功，因為該金融卡鎖起來，我在警詢時
    以為是要交給王建中，只是因為王建中要開車，叫我先交給
    副駕駛座的人，最終還是會交給王建中，所以我警詢時才講
    說交給王建中，沒有講副駕駛座這塊。我確認本案信封袋是
    交給坐副駕駛座的人，我一開始警詢筆錄沒有講仔細等語（
    偵23655號卷第141至146頁）；於原審審理時具結證稱：107
    年4月10日我從高雄回到臺中之後，我是跟王建中聯繫，王
    建中到高鐵臺中站載我，我上車後，就從後座把本案信封袋
    拿到前面，我忘記是王建中還是副駕駛座的人接手拿本案信
    封袋，但是最後那個東西就是在副駕駛座的人身上，當時王
    建中沒有說副駕駛座的人是誰，而副駕駛座的人拿到本案信
    封袋之後，就自己清點裡面的錢，並在點完後拿給我5千元
    加上車錢3千元。我107年4月10日警詢時說我是拿給王建中
    ，因為當時我不知道副駕駛座的人是誰，我就跟警察說是王
    建中。王建中是事後107年5月1日我去當兵之後，傳訊息跟
    我說副駕駛座的人叫甲○○等語（原審卷第151至154、161頁
    ），所述前後大致相符。
　2.王建中於偵查中具結證稱：107年4月10日當天，是被告拜託
    我載他去高鐵站跟古育旻會合。古育旻上車後，古育旻把一
    包信封袋整個交給坐在副駕駛座的被告，該信封袋內有簿子
    跟現金12萬元，這是古育旻跟被告第一次在車上見面。古育
    旻上車後本來想將牛皮紙袋交給我，我就接住直接拿給坐在
    副駕駛座的被告，我只是過手而已。後來被告在車上有清點
    本案信封袋內的現金，點完後拿5千元給古育旻等語（偵236
    55號卷第128、237頁）；於原審審理時具結證稱：107年4月
    10日我有載被告到高鐵臺中站去接古育旻，是被告問我有沒
    有空載他去高鐵跟古育旻會合，說他要跟古育旻拿東西，後
    來古育旻上車後把本案信封袋往前座遞送，因為被告事先有
    跟我說不要讓古育旻知道他就是「MARK」，我記得那時被告
    有講一套方法，叫我等一下照做，但內容很久我想不太起來
    。我當時在開車，我就說請被告幫我看一下，古育旻就直接
    交給被告。古育旻那時有講工作內容，因為當時被告教我不
    要讓古育旻知道他是誰，所以我沒有跟古育旻提到被告這個
    人，事後來才跟古育旻提到被告。當時被告拿到本案信封袋
    後，有拿裡面的東西出來看，也有清點裡面的錢，我知道被
    告有在車上拿現金給古育旻，但我不知道他實拿多少錢給古
    育旻，被告還有拿一張提款卡給古育旻。之後我載古育旻去
    牽他的機車，又載被告回他住的地方，我就回我住的地方。
    我於偵訊時所述均實在，偵查中我說被告拿5千元給古育旻
    ，因為事後古育旻跟我說他拿到5千元，但在車上被告實際
    拿多少錢給古育旻我不知道等語（原審卷第168至169、171
    至178頁），所述前後大致相符。
　3.古育旻與被告於本案之前互不相識，僅107年4月10日見過一
    次，並無不愉快、仇隙糾紛等情，此經古育旻於偵查、原審
    證述（107偵23655卷第145頁、原審卷第155、162頁）、被
    告於原審供述（原審卷第45、163至164頁）在卷，古育旻亦
    因共犯本案，經臺灣高雄地方法院於107年12月19日以107年
    度簡字第4227號刑事簡易判決判處罪刑，有上開刑事判決、
    古育旻之臺灣高等法院被告前案紀錄表附卷可稽（107偵236
    55卷第241至246頁），古育旻當無虛偽證述再橫生枝節自陷
    偽證刑責之必要；又王建中上開證述內容並無前後不一或彼
    此矛盾等難以憑採之可信性瑕疵，且與古育旻上開證述情節
    互核相符，古育旻、王建中前開所述，衡情堪信屬實。至於
    古育旻於107年4月17日警詢時雖證稱107年4月10日在車上係
    將本案信封袋交予王建中，王建中交予其5千元作為工作報
    酬等語（107偵23655號卷第46頁），與其上開偵查中、原審
    審理時證述情節未盡相合，然古育旻就此不一致之處，已於
    偵查、原審審理時說明原因，有如前述；審之古育旻係透過
    王建中加入本案詐欺集團，古育旻於107年4月10日之前並未
    見過被告，均係以通訊軟體「易信」與該集團其他成員聯繫
    （詳後述四、不另為無罪諭知部分之說明），王建中107年4
    月10日在車上僅表示其要開車，要古育旻將本案信封袋交予
    坐在副駕駛座人，則古育旻於警詢時因不知被告身分，因認
    本案信封袋最後仍會由王建中收取，而未提及坐在副駕駛座
    之被告，尚與常情無違；況且，被告於原審審理時及本院準
    備程序時均坦稱其當日確有在車上，古育旻拿給王建中之本
    案信封袋，因為王建中要開車，所以丟給其等語（原審卷第
    163至164頁、本院卷第67頁），益見古育旻於偵查、原審審
    理時所述係將本案信封袋往前座遞交，最後係由被告收取等
    情屬實，自不得以古育旻此部分警詢所述，即認古育旻所述
    均不可採信。
　4.共同正犯，係共同實行犯罪行為之人，在共同意思範圍內，
    各自分擔犯罪行為之一部，相互利用他人之行為，以達其犯
    罪之目的；且不限於事前有所協議，其於行為當時，基於相
    互之認識，以共同犯罪之意思參與者，亦無礙於共同正犯之
    成立。而詐欺集團為實行詐術騙取款項，各犯罪階段緊湊相
    連，仰賴多人縝密分工，相互為用，方能完成之集團性犯罪
    ，雖各共同正犯僅分擔實行其中部分行為，仍應就全部犯罪
    事實共同負責；是以部分詐欺集團成員縱未直接對被害人施
    以詐術，如有收購人頭帳戶金融卡、測試、回報供為其他成
    員實行詐騙所用，或配合提領、收取款項，從中獲取利得，
    餘款交付其他成員等行為，均係該詐欺集團犯罪歷程不可或
    缺之重要環節。參與之集團成員在本案犯行之合同犯意內，
    各自分擔犯罪行為之一部，而相互利用其他詐欺集團成員之
    部分行為以遂行犯罪之目的，即應就其所參與並有犯意聯絡
    之犯罪事實同負全責。又組織犯罪防制條例所稱參與犯罪組
    織，指加入犯罪組織成為組織之成員，而不問參加組織活動
    與否，犯罪即屬成立。且所謂組織犯罪，本屬刑法上一種獨
    立之犯罪類型，其犯罪成員是否構成組織犯罪防制條例之罪
    名及成立要件之審查，原不以組織成員個人各別之行為，均
    已成立其他犯罪為必要，而應就集團成員個別與集體行為間
    之關係，予以綜合觀察；縱然成員之各別行為，未構成其他
    罪名，或各成員就某一各別活動並未全程參與，或雖有參加
    某特定活動，卻非全部活動每役必與，然依整體觀察，既已
    參與構成組織犯罪防制條例罪，而分別依發起、操縱、指揮
    、參與等不同行為之性質及在組織內之地位予以論處；尤以
    愈龐大、愈複雜之組織，其個別成員相對於組織，益形渺小
    ，是個別成員未能參與犯罪組織每一個犯罪活動之情形，相
    對增加，是從犯罪之縱斷面予以分析，其組織之全體成員，
    應就該組織所為之一切非法作為，依共同正犯之法理，共同
    負責。而被告於警詢時供稱：107年4月10日當天，古育旻將
    本案信封袋往前遞交時，當時王建中在開車，王建中叫我把
    袋子裝的錢放到車子前置物箱內，後來王建中把錢拿走，詐
    欺集團的人叫王建中將錢匯到大陸去等語（107偵23655卷第
    8頁）；於原審準備程序中供稱：於107年4月10日我有搭王
    建中的車，我在車上有看到古育旻上車後拿一包東西給王建
    中，王建中自己把該東西放到副駕駛座前面的置物箱，我當
    時不知道裡面是什麼東西等語（原審卷第46、81至82頁）；
    於原審審理、本院準備程序時供稱：古育旻確實有拿一包東
    西，他先給王建中，王建中要開車，就丟來我這邊，我就放
    在副駕駛座前方的置物箱裡等語（原審卷第163至164頁、本
    院卷第67頁），被告對於本案信封袋究係由何人放至汽車副
    駕駛座前方之置物箱乙節，所述前後不一。然不論最終係由
    王建中或被告中之何人將本案信封袋放置在副駕駛座前方之
    置物箱內，衡以詐欺集團施詐行騙之最終目的，即為確保被
    害人匯款或交付之財物最終能順利繳回集團內，並避免或降
    低遭警查獲的風險，基此，詐欺集團成員取款過程，斷無可
    能任由對詐騙行為毫無所悉之人在場，是王建中不論是基於
    降低遭警查獲的風險，抑或避免事件曝光而牽連被告，其駕
    車前往搭載古育旻，向古育旻收取上繳的金融機構銀行存摺
    、金融卡及提領之詐欺贓款，均無搭載被告一同前往之必要
    ，而被告於本院準備程序時供稱其搭王建中的車是要去拜拜
    ，王建中說臨時要找一個人，然後就去臺中高鐵站接古育旻
    等情（本院卷第67頁），就其搭乘王建中所駕駛車輛一同前
    往搭載古育旻之原因，顯與常理有違；且以目前遭破獲之詐
    欺集團之運作模式，參與犯罪者通常分工細膩，行事亦相當
    謹慎，多係由集團底層成員出面從事高風險之面交、提款、
    取走贓款再交與詐欺集團上游等工作，此層層轉交的過程，
    容易發生事後金額短少時，究係何人侵吞或何人的過失所遺
    漏，難以釐清的困擾，因此確有進行清點收受款項之必要，
    而依古育旻前揭證述情節，其將向乙○○收取之金融機構帳戶
    存摺、金融卡，及持其中乙○○土地銀行帳戶金融卡提領之12
    萬元，放在本案信封袋內，自該自用小客車後座往前座遞交
    之後，係由被告清點核算後交付報酬及車資，則被告若非係
    同一詐欺集團成員，王建中豈有可能令被告在場，並將清點
    現金款項是否無誤之重要事項，委由被告代勞？再者，被告
    前於106年間加入真實姓名年籍不詳、綽號「鄭氏恩」之人
    所屬詐欺集團犯罪組織，負責轉交人頭帳戶金融卡、工作機
    、費用予車手，及向車手收取詐欺贓款等工作，有臺灣臺中
    地方檢察署107年度少連偵字第418、419號起訴書、臺灣高
    等法院被告全國前案紀錄表可參（107偵23655卷第251至267
    頁），被告並非對詐欺集團相關犯罪毫無經驗之人，於本案
    行為時對於詐欺集團之運作模式理應有所知悉，更應保持相
    當之警覺，被告自承知道王建中、古育旻均加入詐欺集團（
    107偵23655卷第8至9、110至111頁），對於王建中前往向古
    育旻收取詐欺所得財物，竟然未加聞問或加以質疑，仍然隨
    同王建中一同前往，均有悖常情。此均足認被告當時對古育
    旻所交付者該詐欺集團詐得之金融機構帳戶資料及提領之詐
    欺贓款等節均知之甚詳，並已參與其中，而有共同詐欺、隱
    匿詐欺特定犯罪所得去向之洗錢犯意聯絡及行為分擔，應堪
    以認定。
  5.被告雖辯稱其與王建中有債務糾紛，質疑王建中之證詞憑信
    性，並提出其與王建中之LINE通訊軟體對話紀錄截圖為憑（
    原審卷第195至199頁），惟縱王建中確與被告有債務糾紛，
    該因素是否足使王建中甘冒偽證罪刑罰風險，而有虛編不實
    證詞以渾沌本案實體真實之必要，已非無疑；況王建中於偵
    查、原審證述內容，與古育旻證述互核相符，業如前述，被
    告於原審準備程序、審理中亦均供稱其與古育旻完全不認識
    ，也沒有任何不愉快等語（原審卷第45、164頁），可認古
    育旻與被告之間並無夙怨，則單憑古育旻與王建中間之交情
    ，是否足以作為古育旻甘冒偽證罪刑罰風險之動機，更屬有
    疑，被告徒以其與王建中有債務糾紛，而主張王建中、古育
    旻之證述具有憑信性瑕疵，自無足採。
　6.另依證人陳智明於原審審理時（原審卷第144至148頁）、丁
    ○○於原審、本院審理時證述（原審卷第137至144頁、本院卷
    第273至285頁）情節，其等均不清楚於本案發生時被告係從
    事何項工作，未能就被告有無參與本案詐欺集團及本案犯行
    為為具體證述，自不足採為被告有利之認定。　　
(三)綜上所述，被告上開所辯，應屬臨訟卸責之詞，要無可採，
    本案事證明確，被告上開犯行堪以認定，應予依法論科。
三、論罪量刑之理由：
(一)本案依王建中、古育旻所述情節及卷內證據，被告參與本案
    詐欺集團，其成員至少有被告、王建中、古育旻、「康康」
    、「金馬獎」、「MARK」及向乙○○施行詐術之不詳成員等人
    ，為三人以上無訛。而本案詐欺集團成員向乙○○行騙，使其
    受騙交付金融機構帳戶存摺、金融卡，由古育旻依指示收取
    後交予被告、王建中轉交回集團，足徵該集團組織縝密，分
    工精細，須投入相當成本及時間始能如此為之，並非隨意組
    成之立即犯罪，核屬組織犯罪防制條例第2條規定之「三人
    以上，以實施詐術為手段，所組成具有持續性、牟利性之有
    結構性組織」。被告加入本案詐欺集團犯罪組織，核其此部
    分所為，係犯組織犯罪條例第3條第1項後段之參與犯罪組織
    罪。
(二)洗錢防制法第15條之特殊洗錢罪，係在無法證明前置犯罪之
    特定不法所得，而未能依洗錢防制法第14條之一般洗錢罪論
    處時，始予適用。倘能證明人頭帳戶內之資金係前置之特定
    犯罪所得，即應逕以一般洗錢罪論處，自無適用特殊洗錢罪
    之餘地。另過去實務認為，行為人對犯特定犯罪所得之財物
    或利益作直接使用或消費之處分行為，或僅將自己犯罪所得
    財物交予其他共同正犯，祇屬犯罪後處分贓物之行為，非本
    條例所規範之洗錢行為，惟依新法規定，倘行為人意圖掩飾
    或隱匿特定犯罪所得來源，而將特定犯罪所得直接消費處分
    ，甚或交予其他共同正犯予以隱匿，或由共同正犯以虛假交
    易外觀掩飾不法金流移動，即難認僅單純犯罪後處分贓物之
    行為，應仍構成新法第2條第1或2款之洗錢行為（最高法院
    108年度台上字第1744號、108年度台上字第3086號判決意旨
    參照）。本案被告與本案詐欺集團成員，以上開所述逐層轉
    交，繳回詐欺所得財物之方式，隱匿其等詐欺特定犯罪所得
    去向，被告主觀上有隱匿其所屬詐欺集團之詐欺犯罪所得，
    以逃避國家追訴或處罰之意思，客觀上所為已切斷資金與當
    初犯罪行為之關聯性，有隱匿犯罪所得去向之效果，而製造
    金流斷點，揆諸前開說明，核與洗錢防制法第14條第1項一
    般洗錢罪之要件相合。起訴意旨認被告此部分係犯同法第15
    條第1項第2款之特殊洗錢罪，容有誤認。
(三)刑法第339條之2第1項之以不正方法由自動付款設備取得他
    人之物罪，其所謂「不正方法」，係泛指一切不正當之方法
    而言，並不以施用詐術為限，例如以強暴、脅迫、詐欺、竊
    盜或侵占等方式取得他人之金融卡及密碼，再冒充本人由自
    動提款設備取得他人之物，或以偽造他人之金融卡由自動付
    款設備取得他人之物等等，均屬之（最高法院94年度台上字
    第4023號判決意旨參照）。本案詐欺集團詐騙取得乙○○所申
    辦之土地銀行帳戶金融卡後，由古育旻持該帳戶金融卡（含
    密碼）提領其內款項，再由古育旻將提領款項交予被告、王
    建中繳回集團之行為，足認被告及所屬詐欺集團成員係以欺
    瞞之不正方法取得上開帳戶資料，並輸入其等向乙○○騙得之
    密碼提領款項，揆諸上開說明，該提領款項之行為自係以不
    正方法而為，其等此部分所為，係犯刑法第339條之2第1項
    之非法由自動付款設備取財罪。
(四)行為人於參與詐欺犯罪組織之行為繼續中，先後多次為加重
    詐欺之行為，因參與犯罪組織罪為繼續犯，犯罪一直繼續進
    行，直至犯罪組織解散，或其脫離犯罪組織時，其犯行始行
    終結。故該參與犯罪組織與其後之多次加重詐欺之行為皆有
    所重合，然因行為人僅為一參與犯罪組織行為，侵害一社會
    法益，屬單純一罪，應僅就「該案中」與參與犯罪組織罪時
    間較為密切之首次加重詐欺犯行，論以參與犯罪組織罪及加
    重詐欺罪之想像競合犯，其他之加重詐欺犯行，祗需單獨論
    罪科刑即可，無需再另論以參與犯罪組織罪，以避免重複評
    價。是行為人參與同一詐欺集團之多次加重詐欺行為，因部
    分犯行發覺在後或偵查階段之先後不同，肇致起訴後分由不
    同之法官審理，為使法院審理範圍明確、便於事實認定，應
    以數案中「最先繫屬於法院之案件」為準，以「該案中」之
    「首次」加重詐欺犯行與參與犯罪組織罪論以想像競合。縱
    該首次犯行非屬事實上之首次，亦因參與犯罪組織之繼續行
    為，已為該案中之首次犯行所包攝，該參與犯罪組織行為之
    評價已獲滿足，自不再重複於他次詐欺犯行中再次論罪，俾
    免於過度評價及悖於一事不再理原則（最高法院109年度台
    上字第3945號判決意旨參照）。被告加入本案詐欺集團，擔
    任向車手收取內有被害人金融機構帳戶存摺、金融卡之包裹
    及詐欺贓款等工作，既未經自首或有其他積極事實，足以證
    明確已脫離或解散該組織，被告違反組織犯罪防制條例之行
    為仍繼續存在，即為行為之繼續，而屬單純一罪，至行為終
    了時，仍論以一罪。又依卷內現存事證、臺灣高等法院被告
    前案紀錄表，足認被告本案加重詐欺取財犯行，為其參與本
    案詐欺集團後，經起訴參與犯罪組織，且最先繫屬於法院之
    「首次」加重詐欺犯行，應以本案加重詐欺取財犯行，為其
    最先繫屬於法院之「首次」加重詐欺犯行，而與參與犯罪組
    織罪論以想像競合。是核被告所為，係犯組織犯罪防制條例
    第3條第l項後段之參與犯罪組織罪、洗錢防制法第14條第1
    項之一般洗錢罪、刑法第339條之2第1項之非法由自動付款
    設備取財罪、刑法第339條之4第1項第2款之三人以上共同犯
    詐欺取財罪。起訴意旨雖漏未論及洗錢防制法第14條第1項
    之一般洗錢罪，惟起訴書犯罪事實欄業已載明被告向古育旻
    收取乙○○被詐騙所交付之金融卡、古育旻所提領現金等事實
    ，且此部分與被告經本院論罪科刑之三人以上共同詐欺取財
    罪等罪，具想像競合犯之裁判上一罪關係（詳後述理由三、
    (六)部分），自為起訴效力所及，並經本院當庭告知此部分
    犯罪事實及罪名（本院卷第259、268頁），自無礙被告防禦
    權之行使，本院就上開部分自得併予審理。又本案詐欺集團
    成員雖係冒用警員、法院辦事員等公務員名義向乙○○施行詐
    騙，致乙○○信以為真而交付其所申辦之金融機構帳戶存摺、
    金融卡，然被告在本案詐欺集團僅負責依照指示向車手收取
    詐欺所得財物，對於集團其他成員係以何種方式詐欺乙○○，
    實無從置喙，被告亦否認知悉此節，且依卷內事證，亦無從
    證明被告有於事前參與詐騙手法之謀議，或為實施詐騙之實
    際行為人，自難認被告知悉或預見此部分係以假冒公務員名
    義之方式實行詐欺，無從認被告此部分行為構成刑法第339
    條之4第1項第1款之加重條件，起訴意旨此部分容有誤會，
    惟此僅涉及加重條件之增減，自無庸變更起訴法條，均併此
    說明。
(五)被告參與本案詐欺集團，雖未親自實施詐騙行為，而推由同
    集團之其他成員為之，但被告與該詐欺集團其他不詳成員之
    間，分工負責向車手收取內有人頭帳戶金融機構存摺及提款
    卡之包裹、車手所提領現金之工作，屬該詐欺集團犯罪歷程
    不可或缺之重要環節，堪認被告與王建中、古育旻、「康康
    」、「金馬獎」、「MARK」及其等所屬詐欺集團其餘成員間
    ，具有相互利用之共同犯意，而各自分擔部分犯罪行為，就
    所犯上開洗錢、加重詐欺取財、非法由自動付款設備取財等
    犯行，均具有犯意聯絡與行為分擔，為共同正犯。
(六)被告所犯參與犯罪組織罪、一般洗錢罪、三人以上共同犯詐
    欺取財罪、非法由自動付款設備取財罪，行為均有部分重疊
    合致，且犯罪目的均單一，依一般社會通念，應均評價為一
    罪方符合刑罰公平原則，均為想像競合犯，依刑法第55條規
    定，從一重論以三人以上共同犯詐欺取財罪處斷。
(七)參與犯罪組織情節輕微者，得減輕或免除其刑，組織犯罪防
    制條例第3條第1項但書定有明文。被告參與本案詐欺集團犯
    罪組織，負責向車手拿取內有被害人金融機構帳戶物件之包
    裹，致乙○○受所財產上損害，難認被告參與犯罪組織之情節
    輕微，即無依上開規定減輕其刑之餘地。
(八)臺灣臺中地方檢察署109年度偵字第10672號移送併辦之犯罪
    事實，與起訴之本案犯罪事實為同一犯罪事實，本院自得併
    予審理。
四、不另為無罪諭知部分：
(一)公訴意旨略以：被告除為上開行為外，並透過王建中招攬古
    育旻加入本案詐欺集團，被告擔任「車手頭」工作，利用「
    易信」通訊軟體暱稱「MARK」負責監督車手古育旻收取被害
    人所有金融帳戶存摺、金融卡（含密碼）及提領金融帳戶內
    款項之工作，因認被告此部分所為，涉犯組織犯罪防制條例
    第4條第1項之招募他人參與犯罪組織罪等語。
(二)犯罪事實應依證據認定之，無證據不得認定犯罪事實；不能
    證明被告犯罪或其行為不罰者，應諭知無罪之判決。刑事訴
    訟法第154條第2項、第301條第1項分別定有明文。又刑事訴
    訟法第156條第2項規定：被告或共犯之自白，不得作為有罪
    判決之唯一證據，仍應調查其他必要之證據，以察其是否與
    事實相符。立法旨意乃在防範被告或共犯自白之虛擬致與真
    實不符，故對自白在證據上之價值加以限制，明定須藉補強
    證據以擔保其真實性。所謂補強證據，係指除該自白本身之
    外，其他足以證明該自白之犯罪事實確具有相當程度真實性
    之證據而言，雖所補強者，非以事實之全部為必要，但亦須
    因補強證據之質量，與自白之相互利用，足使犯罪事實獲得
    確信者，始足當之。而共犯縱經轉換為證人，且所述內容一
    致，仍屬共犯自白之範疇，究非屬自白以外之其他必要證據
    ，亦不能因其已轉換為證人，即謂得以該證詞(按仍屬自白
    之範疇)作為其他共犯犯罪事實之補強證據，仍應調查其他
    必要之證據，足認與事實相符者，始得採為證據。
(三)訊據被告堅決否認有此部分被訴犯行，辯稱：我沒有使用易
    信暱稱「MARK」，我沒有透過王建中招募古育旻加入本案詐
    欺集團，古育旻只知道有一個綽號「MARK」的人跟他聯繫，
    古育旻所知道有關「MARK」的資訊都來自王建中，而我跟王
    建中有仇怨，王建中事後特地傳我的臉書照片給古育旻，捏
    造我就是上手「MARK」，王建中的目的就是要利用古育旻一
    起來咬我，挾怨報復。我只是單純介紹王建中與陳智明（綽
    號「草哥」）認識，之後王建中與陳智明如何商議，如何由
    王建中招募古育旻共同為詐欺犯行，我均不知情等語。
(四)公訴意旨認被告涉有上開招募他人參與犯罪組織犯行，乃以
    王建中、古育旻偵查中之證述，為其論罪之主要證據。而就
    古育旻加入本案詐欺集團之緣由及過程：
　1.王建中於警詢時供稱：107年4月初，古育旻問我有什麼工作
    可以做，被告當時也有問我能不能介紹人去領包裹，我介紹
    古育旻給被告之後，他們用「易信」彼此聯絡。當時被告傳
    「MARK」的QR-CODE給我，我再傳給古育旻，我有問被告「M
    ARK」是否為他本人，被告說是他本人等語（107偵10672卷
    第74至75頁）；於偵查中具結證稱：古育旻是我介紹加入本
    案詐欺集團的，一開始是被告問我是否有人缺工作想領包裹
    ，古育旻剛好也問我有無工作可做，我就介紹古育旻給被告
    認識，我介紹古育旻給被告時，被告叫我下載「易信」，要
    我叫古育旻用「易信」聯絡，被告傳「易信」的QR-Code給
    我，叫我加他，我加入後暱稱顯示為「MARK」，我再將該QR
    -Code傳給古育旻，讓被告跟古育旻自己聯繫。有時候被告
    要約見面，就用暱稱「MARK」跟我聯絡，之前出去，我看過
    被告手機內「易信」是「MARK」。被告有2支手機，1支是被
    告自己的手機，另外1支是工作機，我曾看過被告之工作機
    有顯示「MARK」等語（107偵23655卷第125至129、236頁）
    ；於原審審理時具結證稱：107年4月間，因為被告說他那邊
    有領包裹的工作缺人手，問我這邊有無認識的人缺工作要做
    ，而那段期間因為我跟古育旻是好朋友，常常跟古育旻出去
    ，古育旻說他缺錢，家裡不好過，我就介紹古育旻用通訊軟
    體認識被告。被告叫我跟古育旻講先下載「易信」軟體，我
    下載「易信」後，有跟被告的手機互相掃描QR-CODE，當時
    被告手機「易信」暱稱就是「MARK」，然後被告叫古育旻掃
    條碼或傳送ID給我，我再傳給被告。後來古育旻被警察查獲
    後，有問我「MARK」跟「康康」是誰，我就跟古育旻說「MA
    RK」就是107年4月10日坐在副駕駛座的人，也就是被告，我
    還有將被告的臉書資訊截圖傳給古育旻，讓古育旻確認當天
    在車上的是不是被告；我於偵訊時所述均實在等語（本院卷
    第167、169至170、172至179頁）。
　2.古育旻於警詢時供稱：王建中跟我說他哥那裡工作有缺人，
    工作內容是負責去拿東西，我想多賺點錢貼補家用。王建中
    先加入「MARK」的「易信」好友，再將「MARK」的聯絡資訊
    給我掃描。我跟「MARK」見過一次，「MARK」是車手頭。王
    建中說我107年4月10日在他駕駛的自小客車上，將詐欺所得
    贓款交給「MARK」一情屬實等語（107偵23655卷第47、67至
    68頁）；於偵查中具結證稱：我是107年4月間經王建中介紹
    加入本案詐欺集團，當時王建中跟我說他那邊有一個哥哥缺
    人幫他拿東西，叫我加那個哥哥「易信」聯絡，那個哥哥「
    易信」暱稱為「MARK」，是王建中給我的，然後「MARK」就
    叫我去跟人家拿東西，並叫我拿完東西後交給王建中，再由
    王建中拿給「MARK」。我被警員查獲後，在苓雅分局時，王
    建中說107年4月10日當天坐副駕駛座的人就是跟我聯絡的「
    MARK」，這件事之後我去當兵，王建中傳被告的臉書截圖照
    片給我，他說這是車手頭，王建中說該臉書截圖的人是「MA
    RK」。該臉書截圖的人跟我107年4月10日在王建中車上看到
    坐在副駕駛座的人是同一個，我看到臉書才知道「MARK」本
    名，加上當天我在車上就是將本案信封袋裡面的存摺、金融
    卡及現金交給被告，所以我覺得王建中跟我說被告就是「MA
    RK」這件事，有可能是真的。但當天坐副駕駛座的人沒有自
    稱是「MARK」，我不知道「MARK」是誰，我有跟「MARK」講
    過電話，我不清楚他的聲音是否跟坐在副駕駛座的人一樣等
    語（107偵23655卷第141至146頁）；於原審審理中具結證稱
    ：當時我在等當兵，王建中問我要不要做臨時的拿東西工作
    ，我就跟王建中說好，後來我是用「易信」跟不詳成員聯絡
    ，那時我是先加王建中為「易信」好友，然後再透過王建中
    加其他人為好友，包括「MARK」、「金馬獎」、「康康」等
    人，但我不太記得當初加入「易信」好友的過程，因為那時
    是王建中幫我加聯絡人，我忘記是我傳聯絡方式給王建中還
    是王建中傳聯絡方式給我，107年4月10日當天王建中在車上
    沒有講副駕駛座的人是誰，107年5月1日我去當兵之後，王
    建中傳訊息跟我說副駕駛座的人叫甲○○，我也有跟苓雅分局
    的警員說，警員有印照片出來讓我指認等語（原審卷第148
    至150、152至154、156至157頁）。
　3.綜觀王建中、古育旻歷次所述，可知其2人雖均指稱被告即
    招募、指示古育旻為本案犯行之車手頭「MARK」，惟古育旻
    與使用「易信」暱稱「MARK」該人，均僅透過「易信」聯絡
    ，未曾實際見面，107年4月10日在王建中所駕駛自用小客車
    上，古育旻繳交本案詐欺所得財物時，王建中與被告均未曾
    表明被告身分，古育旻係因王建中事後告知，始指認被告係
    車手頭「MARK」。則古育旻對於「MARK」究係何人之認知，
    既均係聽聞王建中轉述，其此部分證述應僅係與王建中之證
    詞具有同一性之累積證據，不足資為王建中指證被告為「MA
    RK」為可信之補強證據。而共犯之自白不得作為有罪判決之
    唯一證據，王建中於警詢、偵查、原審審理時此部分不利於
    被告之供（證）述，性質仍屬同案被告之自白，且遍查卷存
    證據資料，查無任何證據可資補強王建中此部分證述與事實
    相符，自難遽予認定被告有此部分公訴意旨所指招募他人參
    與犯罪組織之犯行，依嚴格證明法則，應認被告此部分犯行
    核屬不能證明，依法原應為被告此部分無罪之諭知，惟被告
    此部分如成立犯罪，與前開經本院認罪科刑部分，有想像競
    合犯之裁判上一罪關係，爰不另為無罪之諭知。
五、撤銷原判決及自為判決之說明：
(一)原審審理結果，以被告上開犯罪事證明確，依法論罪科刑，
    固非無見。惟查：
  1.被告暨所屬本案詐欺集團詐騙取得乙○○之金融帳戶存摺、金
    融卡後，由古育旻持其中之土地銀行帳戶金融卡提領其內乙
    ○○所有之款項，再轉交予被告、王建中以上繳回該詐欺集團
    ，已製造金流斷點，隱匿其等詐欺所得之去向，其等犯行應
    成立洗錢防制法第14條第1項之一般洗錢罪，有如前述，原
    判決認被告暨所屬本案詐欺集團此部分所為，並未製造金流
    斷點，無論以一般洗錢罪之餘地，並就起訴之特殊洗錢罪不
    另為無罪諭知，適用法則難謂允洽。
  2.被告本案加重詐欺犯行，並不符合刑法第339條之4第1項第1
    款之加重詐欺取財要件，原審未查，誤認有此加重條件之適
    用，亦有不當。
  3.檢察官起訴被告犯招募他人參與犯罪組織，並無積極證據足
    資佐證，原判決遽為被告此部分有罪之認定，認事用法與適
    用證據法則均有違誤。被告上訴否認此部分犯罪，指摘原判
    決此部分不當，為有理由，惟被告上訴否認其餘部分之犯行
    ，則無可採，是被告上訴為一部有理由、一部無理由，且原
    判決既有上開可議之處，即屬無可維持，應由本院予以撤銷
    改判。
(二)爰審酌被告正值青壯之年，有勞動或工作之能力，不思依循
    正途獲取穩定經濟收入，為牟取不法報酬，參與本案詐欺集
    團之分工，所為嚴重損害財產交易安全及社會經濟秩序，對
    社會所生危害非輕；並考量被告參與本案犯罪動機、目的、
    手段、角色分工、犯罪後否認犯行之態度，告訴人受騙所生
    損害，被告迄未與告訴人成立調解或和解，及被告自述大學
    肄業，曾在工廠上班及從事網拍工作，未婚，家庭經濟尚可
    之教育程度與家庭生活情況等一切情狀，酌情量處如主文欄
    第2項所示之刑。
六、沒收部分：
(一)被告否認本案犯行，卷內復無其他證據證明其確實有獲得任
    何犯罪所得，依罪證有疑利歸被告之原則，爰不予宣告沒收
    其犯罪所得。又乙○○遭詐騙所交付之財物及遭提領之款項，
    被告供稱古育旻交付後，其放在王建中所駕駛車輛副駕駛座
    前方之置物箱內，非屬被告所有，亦非在其實際掌控中，被
    告就所隱匿之財物不具所有權及事實上處分權，無從依洗錢
    防制法第18條第1項就所提領全部金額諭知沒收。
(二)扣案之APPLE廠牌IPHONE X行動電話1支，被告供稱係其母親
    所有之物，其向母親借用，其有以該手機之LINE通訊軟體與
    王建中聯絡，但其沒有使用「易信」通訊軟體等語（原審卷
    第183頁、本院卷第71頁），是本案並無證據足認該行動電
    話係被告所有、供本案犯罪所用，爰不予宣告沒收。 
七、不予宣告強制工作部分：
    行為人以一行為觸犯組織犯罪防制條例第3條第1項後段之參
    與犯罪組織罪，及刑法第339條之4第1項第2款之加重詐欺取
    財罪，依刑法第55條前段規定從一重之加重詐欺取財罪處斷
    而為科刑時，應視其行為之嚴重性、表現之危險性、對於未
    來行為之期待性，以及所採措施與預防矯治目的所需程度，
    於有預防矯治其社會危險性之必要，且符合比例原則之範圍
    內，由法院依組織犯罪防制條例第3條第3項規定，一併宣告
    刑前強制工作（最高法院大法庭108年度台上大字第2306號
    裁定意旨參照），賦與法院就是否宣告強制工作一定之裁量
    權。而被告加入上開詐欺集團，雖得依組織犯罪防制條例第
    3條第3項規定一併宣告強制工作。惟本院審酌被告參與本案
    詐欺集團之時間短暫，且係於集團成員實施詐欺得手後，始
    分擔向車手收取內有金融機構帳戶物件包裹、提領款項之工
    作，僅聽命於管理階層之指揮命令，居於組織下層地位，並
    非核心人物，難認其參與本案犯罪組織之情節嚴重，表現出
    之危險傾向非高，且其加入本案詐欺集團，依卷內現有事證
    ，除參與本案犯行外，並無其他從事詐欺犯行之紀錄，有臺
    灣高等法院被告前案紀錄表存卷可參，難認其係因遊蕩或懶
    惰成習而犯罪，亦無證據足認被告有實行詐欺犯行之習慣，
    反社會危險性非高，又被告雖因欠缺正確工作觀念而犯本案
    加重詐欺犯行，但改正其行為之有效方法，應在於提供適當
    之更生教育及保護、就業機會及社會扶助等，並非僅有執行
    強制工作之保安處分一途，是依比例原則，並綜合被告所表
    現之危險性及對其未來之期待性等情，本院認對被告宣告有
    期徒刑之刑，已足認為與其本案犯行之處罰相當，而收懲制
    之效，尚未達須以保安處分預防矯治其社會危險性之必要，
    爰裁量被告不予宣告強制工作。
據上論斷，依刑事訴訟法第369條第1項前段、第364條、第299條
第1項前段，判決如主文。
本案經檢察官吳孟潔提起公訴、移送併辦，檢察官丙○○到庭執行
職務。
中　　華　　民　　國　　110 　年　　9 　　月　　8 　　日
        　　刑事第十庭    審判長法　官  陳  宏  卿
　　　　　　　　　　　　　　    法　官  楊  文  廣
 　　　　　　　　　　　 　　　  法　官  簡  芳  潔     
                     
以上正本證明與原本無異。     
如不服本判決應於收受送達後20日內向本院提出上訴書狀，其未
敘述上訴理由者，並得於提起上訴後20日內向本院補提理由書（
均須按他造當事人之人數附繕本）「切勿逕送上級法院」。因疫
情而遲誤不變期間，得向法院聲請回復原狀。

                                書記官  廖  婉  菁

中　　華　　民　　國　　110 　年　　9 　　月　　9 　　日
附錄論罪科刑法條全文：
組織犯罪防制條例第3條
發起、主持、操縱或指揮犯罪組織者，處3年以上10年以下有期
徒刑，得併科新臺幣1億元以下罰金；參與者，處6月以上5年以
下有期徒刑，得併科新臺幣1千萬元以下罰金。但參與情節輕微
者，得減輕或免除其刑。
具公務員或經選舉產生之公職人員之身分，犯前項之罪者，加重
其刑至二分之一。
犯第1項之罪者，應於刑之執行前，令入勞動場所，強制工作，
其期間為3年。
前項之強制工作，準用刑法第90條第2項但書、第3項及第98條第
2項、第3項規定。
以言語、舉動、文字或其他方法，明示或暗示其為犯罪組織之成
員，或與犯罪組織或其成員有關聯，而要求他人為下列行為之一
者，處3年以下有期徒刑，得併科新臺幣3百萬元以下罰金：
一、出售財產、商業組織之出資或股份或放棄經營權。
二、配合辦理都市更新重建之處理程序。
三、購買商品或支付勞務報酬。
四、履行債務或接受債務協商之內容。
前項犯罪組織，不以現存者為必要。
以第5項之行為，使人行無義務之事或妨害其行使權利者，亦同
。
第5項、第7項之未遂犯罰之。

洗錢防制法第14條
有第2條各款所列洗錢行為者，處7年以下有期徒刑，併科新臺幣
5百萬元以下罰金。
前項之未遂犯罰之。
前二項情形，不得科以超過其特定犯罪所定最重本刑之刑。
　
中華民國刑法第339條之4
犯第339條詐欺罪而有下列情形之一者，處1年以上7年以下有期
徒刑，得併科1百萬元以下罰金：
一、冒用政府機關或公務員名義犯之。
二、三人以上共同犯之。
三、以廣播電視、電子通訊、網際網路或其他媒體等傳播工具，
    對公眾散布而犯之。
前項之未遂犯罰之。

中華民國刑法第339條之2
意圖為自己或第三人不法之所有，以不正方法由自動付款設備取
得他人之物者，處3年以下有期徒刑、拘役或30萬元以下罰金。
以前項方法得財產上不法之利益或使第三人得之者，亦同。
前二項之未遂犯罰之。